【裁判字號】    97,審訴,542
【裁判日期】    970331
【裁判案由】    毒品危害防制條例
【裁判全文】
臺灣高雄地方法院刑事判決             97年度審訴字第542號
公  訴  人  臺灣高雄地方法院檢察署檢察官
被      告  甲○○
上列被告因毒品危害防制條例案件，經檢察官提起公訴（97年度
毒偵字第1420號），本院判決如下：
    主  文
本件公訴不受理。
    理  由
一、公訴意旨略以：被告甲○○明知海洛因為毒品危害防制條例
    列管之第一級毒品，不得持有、施用，竟仍基於施用第一級
    毒品海洛因之故意，於民國97年1 月18日下午3 時50分許回
    溯24小時內某時，在不詳地點施用之。嗣為警於同日下午2
    時50分許，在高雄縣鳳山市中崙橫巷19號前盤查，並依法採
    集尿液檢體送驗，發現呈可待因、嗎啡陽性反應，始悉上情
    ，因認被告涉犯毒品危害防制條例第10條第1 項之施用第一
    級毒品罪嫌。
二、按起訴之程序違背規定者，應諭知不受理之判決，並得不經
    言詞辯論為之，刑事訴訟法第303 條第1 款、第307 條分別
    定有明文。次按，犯毒品危害防制條例第10條之罪者，檢察
    官應聲請法院裁定，令被告入勒戒處所觀察、勒戒，其期間
    不得逾2 月；觀察、勒戒後，檢察官依據勒戒處所之陳報，
    認受觀察、勒戒人無繼續施用毒品傾向者，應即釋放，並為
    不起訴之處分或不付審理之裁定；認受觀察、勒戒人有繼續
    施用毒品傾向者，則應聲請法院裁定令入戒治處所強制戒治
    ；又依上開規定為觀察、勒戒或強制戒治執行完畢釋放後，
    5 年後再犯毒品危害防制條例第10條之罪者，適用該條例第
    20條第1 、2 項之規定；又觀察、勒戒或強制戒治執行完畢
    釋放後，5 年內再犯毒品危害防制條例第10條之罪者，檢察
    官應依法追訴，毒品危害防制條例第20條第1 至3 項、第23
    條第2 項均規定甚明。又上開條文所謂「觀察、勒戒或強制
    戒治執行完畢釋放」，參酌該條例第20條第2 、3 項之立法
    理由：「觀察、勒戒或強制戒治後5 年後再犯者，顯見前所
    實施之觀察、勒戒或強制戒治已足以遮斷其施用毒品之癮，
    為期自新及協助其斷除毒癮，對此5 年後再犯者爰明定仍適
    用初犯之規定，先經觀察勒戒、強制戒治之程序」等語，應
    係指行為人是否業已完成法律所規定足以戒斷毒癮所實施之
    觀察、勒戒或強制戒治療程而斷。若經觀察、勒戒後，認無
    繼續施用毒品傾向並為釋放，應認療程結束，可謂執行完畢
    釋放；若經認有繼續施用毒品傾向，則須執行強制戒治6 月
    以上1 年以內至無繼續強制戒治之必要釋放為止，始得謂執
    行完畢釋放。至92年7 月9 日修正之毒品危害防制條例，自
    93年1 月9 日起生效施行，對於再犯情況僅須進行刑事訴追
    ，不再實施觀察、勒戒或強制戒治，部分人犯雖因此依法律
    修正而免除觀察、勒戒或強制戒治而經釋放出所，然其戒毒
    療程係因法律另有規定而中斷，並非完成法律所預設足以戒
    斷毒癮之治療程序而釋放，故此次之釋放自核與前揭條文所
    稱之「觀察、勒戒或強制戒治執行完畢釋放」不符，不得將
    該次視為「執行完畢釋放」而列入計算行為人5 年內是否再
    犯之依據。末按，現行毒品危害防制條例第20條、第23條將
    施用毒品之刑事處遇程序，區分為「初犯」及「5 年內再犯
    」、「5 年後再犯」。而依前開該條例第20條第2 、3 項之
    立法理由及該條例第23條之立法說明：「經觀察、勒戒或強
    制戒治執行完畢釋放後，5 年內再犯者，因其再犯率甚高，
    原實施之觀察、勒戒及強制戒治既已無法收其實效，爰依法
    追訴或裁定交付審理」，可知依現行毒品危害防制條例之規
    定，若行為人施用毒品係「初犯」及「5 年後再犯」2 種情
    形，應先經觀察、勒戒或強制戒治程序；倘行為人於5 年內
    已再犯，並經追訴處罰，縱其第3 次（或第3 次以上）再度
    施用毒品之時間，在初犯經觀察、勒戒或強制戒治執行完畢
    釋放5 年以後，然已不合於「5 年後再犯」之規定，且因其
    於「5 年內再犯」，顯見其再犯率甚高，原實施觀察、勒戒
    或強制戒治，已無法收其實效，仍應依該條例第10條予以追
    訴、處罰（最高法院95年第7 次刑事庭會議決議參照）。
三、經查，被告前雖因二犯施用毒品案件，經本院以91年度毒聲
    字第7414號裁定送觀察、勒戒後，認有繼續施用毒品傾向，
    而由本院以92年度毒聲字第2039號裁定令入戒治處所施以強
    制戒治，復經本院以92年度毒聲字第6632號裁定停止戒治，
    於92年12月26日釋放出戒治處所，戒治期滿日期則為93年3
    月26日，然於其戒治期滿前，於92年7 月9 日修正之毒品危
    害防制條例，業自93年1 月9 日起施行，是其上開戒毒療程
    因法律另有規定而中斷，致未執行完畢等情，有臺灣高等法
    院被告前案紀錄表在卷可稽，依據上開說明，尚難以其此次
    戒毒療程，列入計算其5 年內是否再犯之依據。另被告雖曾
    因初犯施用毒品案件，經本院以88年度毒聲字第4103號裁定
    送觀察、勒戒，於88年6 月25日因無繼續施用毒品傾向釋放
    ，並於前開觀察、勒戒執行完畢釋放後5 年內之91年9 月1
    日上午10時，再犯施用毒品案件（即其前揭強制戒治未執行
    完畢乙案），而經本院以92年度訴字第1056號判決，判處有
    期徒刑10月確定等情，有前開臺灣高等法院被告前案紀錄表
    、本院92年度訴字第1056號判決附卷可佐。而被告本件被訴
    施用第一級毒品海洛因之時間，係於97年1 月18日下午3 時
    50分許回溯24小時內某時，距其先前施用毒品犯行之時間，
    業已超過5 年，而屬「5 年後再犯」，故亦與最高法院95年
    第7 次刑事庭會議決議所稱應予追訴、處罰之情形有別。綜
    上，被告本件所涉施用第一級毒品犯行，未合於相關訴追要
    件，本件起訴應屬違背程序，爰不經言詞辯論，逕為諭知不
    受理之判決。
據上論結，應依刑事訴訟法第303 條第1 款、第307 條，判決如
主文。
中    華    民    國    97    年    3     月    31    日
                  刑事第七庭    審判長法  官  李淑惠
                                      法  官  蔡廣昇
                                      法  官  陳君杰
以上正本證明與原本無異。
如不服本判決，應於判決送達後10日內，向本院提出上訴狀。
中    華    民    國    97    年    3     月    31    日
                                      書記官  李承悌


司法院資訊處製作；財團法人民間司法改革基金會備份。
